臺灣雲林地方法院刑事判決　　　　　　　 96年度重訴字第2號
公　訴　人　臺灣雲林地方法院檢察署檢察官
被　　　告　甲○○
　　　　　　　　　　（現羈押在臺灣雲林看守所）
選任辯護人　張雯峰律師
　　　　　　張蓁騏律師
上列被告因殺人案件，經檢察官提起公訴（95年度偵緝字第297
號、96年度偵字第873 號），本院判決如下：
    主  文
甲○○共同殺人，處有期徒刑拾參年，禠奪公權捌年。
    事  實
一、甲○○（違反槍砲彈藥刀械管制條例部分，因追訴權時效完
    成，業經臺灣臺南地方法院以92年度重訴緝字第2 號判決免
    訴確定）為綽號「猴山仔」之乙○○（因本件教唆殺人案件
    ，業經臺灣高等法院臺南分院以94年度重上更(六)字第661 號
    判處有期徒刑15年，禠奪公權10年，並經最高法院駁回上訴
    確定）之子。緣乙○○因於民國（下同）78年5 月初間，欲
    以借貸為名，向吳國志胞兄吳國興藉故敲詐新臺幣（下同）
    500 萬元，為吳國志從中勸阻未果，復因夥同甲○○、閔兆
    元等人毆打陳清標一事為警據報查悉，遂認吳國興、吳國志
    向警報案之誤會，竟萌殺人犯意，乃於78年5 月22日後之同
    月下旬間某日，在不詳地點，教唆甲○○、閔兆元（另案通
    緝中）共同基於殺人犯意聯絡，由閔兆元持甲○○所提供或
    同意使用，且共同持有之槍枝及子彈射殺吳國志。閔兆元遂
    於78年5 月31日下午5 時許，持甲○○所提供共同未經許可
    無故持有之中共製「紅星」7.62mm半自動手槍1 把（槍身號
    碼0000000 號，業已另案於丙○○殺人案中沒收銷毀）及具
    殺傷力之可供軍用子彈6 發（均已擊發，僅剩彈頭及彈殼）
    ，至雲林縣四湖鄉○○路10之53號附近下車，趁吳國志觀看
    他人下棋之際，持上開槍彈，自後近身射擊吳國志胸、腹部
    及腰背部等處共6 槍，致傷並射破吳國志之肺、胃、脾、胰
    臟及大小腸等多處。閔兆元行兇後，隨即乘車逃逸。吳國志
    經送醫後，仍因傷重併發敗血症，延至78年7 月24日上午6
    時50分許，不治死亡。而上揭中共製紅星手槍則於79年初間
    某日，在臺南市區某處，由甲○○借予丙○○使用，惟因丙○○前曾借用該槍犯殺人案，而於79年7 月18日，在臺南市
    ○○路與忠義路口，為臺南市警察局查獲，並扣得該中共製
    紅星手槍1 支。甲○○則於犯後之79年間潛逃大陸地區，迄
    於95年10月23日由大陸地區解還緝獲。
二、案經刑事警察局移送臺灣雲林地方法院檢察署暨自動檢舉偵
    查起訴。
    理  由
一、證據能力部分：
  (一)、被害人吳國志於78年7月10日之警詢筆錄部分：
    1.、查被害人吳國志係生前於78年7 月10日晚上7 時許，在
        台北馬偕紀念醫院（下稱馬偕醫院）接受雲林縣警察局
        台西分局四湖分駐所警員林水木製作警詢筆錄，依其於
        馬偕醫院護理紀錄中共有5 次紀錄之顯示，被害人於是
        日凌晨零時30分許起至同日晚間11時30分許止，其意識
        始終係維持在清醒（conscience clear）狀態，此有馬
        偕醫院94年6 月14日函覆臺灣高等法院臺南分院之護理
        紀錄在卷可憑（同院重上更五字第123 號卷第232~234
        頁），並經證人即當時看護被害人之護士楊嬿於臺灣高
        等法院臺南分院95年5 月3 日審判中到庭證實被害人當
        時確屬意識清醒無訛（94年度重上更六字第661 號卷第
        175~178 頁）。是本件被害人生前於78年7 月10日所接
        受製作之筆錄，應係在其意識清楚之情況下所為，可以
        確認。
    2.、證人林水木於臺灣高等法院臺南分院94年7 月28日、95
        年3 月15日審判中先後證稱：「（製作吳國志筆錄時）
        他還很清醒，對問話都很瞭解，對錯、過程都知道，都
        會點頭，當時是透過他的家屬協助詢問的，當時他插管
        ，手都打針，按指紋時，他也知道是製作筆錄的指紋。
        」、「當時他的弟弟吳國城有在場，我問整個犯案過程
        ，然後由他弟弟代答我問的問題，經吳國志點頭。……
        （吳國志）是一句一句點頭的。」等語（94年度重上更
        五字第123 號卷第291~292 頁、94年度重上更六字第
        661 號卷第5 頁）。又被害人警詢筆錄末頁並由其家屬
        吳國成（業已死亡）簽名在被害人之指紋旁，有被害人
        之警訊筆錄在卷可憑（相驗卷第5 頁）。足證本件被害
        人生前係在意識清醒狀態中，且可辨知應答內容之反應
        下，接受警訊筆錄製作，應可認定。按供述證據並非僅
        得出之於口語方式，被害人既因傷而不能言語，即類如
        聾啞之人，經以手勢比劃或旁人協助或其他方式（如點
        頭、翻譯）等傳達其意，仍可認為係出自被害人之供述
        證據。
    3.、按被告以外之人於審判中有死亡之情形者，其於檢察事
        務官、司法警察官或司法警察調查中所為之陳述，經證
        明具有可信之特別情況，且為證明犯罪事實之存否所必
        要者，得為證據，刑事訴訟法第159 條之3 第1 款定有
        明文。查本件被害人係於生前接受司法警察訊問筆錄，
        嗣因槍傷不治死亡，有上開警訊筆錄及相驗屍體證明書
        在卷可憑（相驗卷第10頁）。被害人既係屬被告以外之
        人，於審判中已經死亡，而被害人上開生前於78年7 月
        10日所製作警訊筆錄又係就其遭槍殺經過所為陳述，自
        屬為證明被告犯罪事實存否所必要之供述證據。再者，
        被害人依其親身經歷被害經過而為供述，自屬有可信之
        特別情況。依上所述，被害人生前於78年7 月10日所製
        作警訊筆錄，依上開規定，符合傳聞法則之例外規定，
        應具有證據能力。
  (二)、證人丙○○於96年1 月15日之警詢筆錄、臺灣臺南地方法
      院79年度重訴字第12號審判筆錄部分：
    1.、證人丙○○於96年1 月15日之警詢筆錄部分：證人丙○○係以證人身分應訊，其所為之部分陳述與於本院審判
        中證述內容不符，惟證人丙○○於本院審判中係證稱：
        「警察發通知，叫我去高雄……（接到通知到你去報到
        ，大約有幾天？）相差很多天。……就是一個人問我，
        一個人打電腦，我坐在電腦後面，我沒有看到螢幕。…
        …（製作筆錄過程，警察有無刑求你？）沒有。……（
        你有無說謊話？）沒有，我都說實話。（做完筆錄之後
        ，警察是否就讓你回去？）對。（筆錄做完後，筆錄有
        無給你看過？）有。（看完筆錄後，是否有簽名？）有
        。……」等語，即其於警詢中所言自認屬實，又未受不
        正方法取供，警詢筆錄內容亦於其閱覽後簽名等情；但
        證人丙○○於本院審判中雖稱其面對被告及在庭之眾多
        被告親友並無壓力，但其證述內容既係有關被告成罪與
        否之重要事項，且以其證述之借槍情節而言，被告之勢
        力或地位顯非在證人丙○○之下，故證人丙○○於本院
        審判中作證時不免心存壓力或緊張，其應答閃避，作證
        心態消極畏事，諒屬常情。故證人丙○○先前於警詢中
        之陳述應具有較可信之特別情況，且為證明犯罪事實存
        否所必要者，依刑事訴訟法第159 條之2 規定，認得為
        證據。
    2.、證人丙○○之審判筆錄部分：
      、按刑事訴訟法第159 條之1 所稱得為證據之被告以外
          之人於審判外向法官所為之陳述，及於偵查中向檢察
          官所為之陳述，立法者係以被告以外之人（含共同被
          告、共犯、被害人、證人等）因其陳述係在法官面前
          為之，故不問係其他刑事案件之準備程序、審判期日
          或民事事件或其他訴訟程序之陳述，均係在任意陳述
          之信用性已受確定保障之情況下所為，因此該等審判
          外向法官所為之陳述，應得作為證據；另以刑事訴訟
          法規定檢察官代表國家偵查犯罪、實施公訴，依法有
          訊問被告、證人、鑑定人之權，且實務運作時，偵查
          中檢察官向被告以外之人所取得之陳述，原則上均能
          遵守法律規定，不致違法取供，其可信性甚高，為兼
          顧理論與實務，而對被告以外之人於偵查中向檢察官
          所為之陳述，除顯有不可信之情況者外，得為證據。
          乃同法第159 條第1 項所謂得作為證據之「法律有規
          定者」之一，為有關證據能力之規定，係屬於證據容
          許性之範疇。而被告之反對詰問權，雖屬憲法第8 條
          第1 項規定「非由法院依法定程序不得審問處罰」之
          正當法律程序所保障之基本人權及第16條所保障之基
          本訴訟權，不容任意剝奪。但詰問權係指訴訟上被告
          有在公判庭當面詰問證人，以求發現真實之權利，應
          認被告具有處分權，非不得由被告放棄對原供述人之
          反對詰問權。此與證據能力係指符合法律所規定之證
          據適格，而得成為證明犯罪事實存在與否之證據資格
          ，性質上並非相同。被告得以詰問證人，以被告或其
          辯護人在場為前提。上開得為證據之被告以外之人於
          審判外向法官所為之陳述及於偵查中向檢察官所為之
          陳述，就本案被告而言，事實上均難期有於另案法官
          審判外或檢察官偵查中行使反對詰問權之機會。從而
          ，於事實審法院審判實務中，案內遇有此類未能賦予
          被告行使詰問權之供述證據，即應依刑事訴訟法第
          273 條第1 項第5 款、第8 款及第171 條規定，於準
          備程序期日訊明、曉諭被告或其辯護人是否聲請傳喚
          該被告以外之人以踐行人證之調查程序，使被告或其
          辯護人針對該被告以外之人於審判外向法官及於偵查
          中向檢察官所為之陳述，有補足行使反對詰問權之機
          會。倘被告明示捨棄詰問者，應記明筆錄，以杜爭議
          。除有類如刑事訴訟法第159 條之3 所列各款之情形
          以外，均應傳喚該被告以外之陳述人到庭依法具結，
          給予被告或其辯護人詰問，或依同法第163 條第1 項
          、第167 條之7 規定為詢問之機會。此即刑事訴訟法
          第169 條明定「證人已由法官合法訊問，且於訊問時
          予當事人詰問之機會，且陳述明確別無訊問必要者，
          不得再行傳喚」，以與傳聞法則之理論相符，並與第
          159 條之1 規定相呼應。故上開尚未經被告行使詰問
          權之被告以外之人於審判外向法官所為之陳述及於偵
          查中向檢察官所為之陳述，應屬未經完足調查之證據
          ，非謂無證據能力，不容許作為證據。否則，如被告
          以外之人於本案審判中所為之陳述，與其先前在另案
          法官審判外或檢察官偵查中所為之陳述不符時，既謂
          後者無證據能力，依同法第155 條第2 項規定，即應
          悉數摒除不用，僅能採取其於本案審判中之陳述作為
          判斷之依據，按之現行刑事訴訟法關於傳聞證據排除
          例外之規定，殊難謂為的論。於法院踐行詰問程序後
          ，綜合該被告以外之人全部供述證據，斟酌卷內其他
          調查之證據資料，本於經驗法則及論理法則，作合理
          之比較而為取捨、判斷，此屬實質證據價值之自由判
          斷問題，要無所謂其證據價值自比審判外之陳述為高
          之可言（參見最高法院95年度臺上字第6675號判決意
          旨）。
      、故就證人丙○○在臺灣臺南地方法院79年度重訴字第
          12號案件中向法官所為之供述筆錄，自應認有證據能
          力。又本院復於審判期日傳喚證人丙○○到庭具結證
          述，並接受被告之辯護人詰問後，當已進行合法完整
          之調查證據程序，自得為本院判斷之依據。
  (三)、證人乙○○於83年5 月19日之警詢筆錄及86年3 月7 日、
      同年4 月9 日、89年3 月10日之臺灣高等法院臺南分院審
      判筆錄部分：
    1.、證人乙○○之警詢筆錄係被告以外之人於審判外之言詞
        陳述，為傳聞證據，復無具有可信之特別情況，依刑事
        訴訟法第159 條第1 項之規定，不得作為證據。
    2.、證人乙○○之臺灣高等法院臺南分院審判筆錄部分：參
        之上揭(二)之2.之說明，亦應認有證據能力。又本院復於
        審判期日傳喚證人乙○○到庭具結證述，並接受被告之
        辯護人詰問後，當已進行合法完整之調查證據程序，自
        得為本院判斷之依據。
  (四)、證人林水木於89年4 月21日審判筆錄中就被告犯殺人罪過
      程所為之證述部分：證人林水木證稱：「（吳國志也是閔
      兆元殺的？）閔兆元與甲○○殺的，他們先槍殺陳慶勳後
      ，坐同一部車，要逃走的時候，看見吳國志在下棋，閔兆
      元、甲○○二人下車殺他的。（這些是你親眼目睹的？）
      不是，是事後調查時被害人家屬透露的。」等語，係被告
      以外之人於審判外向證人林水木所為之言詞陳述，經證人
      林水木轉述而來，為傳聞證據，依刑事訴訟法第159 條第
      1 項之規定，不得作為證據。
  (五)、公訴人提出及本院據以判斷之其他證據，均經當事人同意
      作為證據，而就被告以外之人於審判外之言詞陳述部分，
      本院審酌其之警詢筆錄係以被害人或證人身分接受詢問，
      以一問一答方式詢答，經其閱覽筆錄無訛後，再簽名捺印
      所製作完成等之作成時情況，依刑事訴訟法第159 條之5
      規定，認得為證據。至於其他鑑定文書、紀錄文書及證明
      文書部分，業經當事人同意為證，本院並認為合於刑事訴
      訟法第159 條之4 、第206 條之規定，亦得為證據。
二、訊據被告甲○○矢口否認犯行，其辯稱未借槍給丙○○，又
    閔兆元槍殺吳國志所使用之槍彈非伊所有，又伊對該案並不
    知情，亦不在場等語。另辯護意旨略以：(一)、無證據證明閔
    兆元槍殺吳國志所使用之槍彈為被告所交付，而非閔兆元於
    犯罪後始交付被告。(二)、證人丁○○證述可以證明閔兆元犯
    罪之時，被告並不在場。另證人吳論、吳長達證述開槍之人
    為閔兆元，沒有看到被告。又證人蔡國興於臺灣高等法院臺
    南分院89年度上訴字第260 號案件中之89年4 月21日訊問時
    起，方證稱有看到被告於犯罪時在場，但前均未指證於此，
    故不可信等語。
三、經查，閔兆元於78年5 月31日下午5 時許，在雲林縣四湖鄉
    ○○路10之53號前，持槍射殺被害人吳國志之事實，業據被
    害人生前於警詢中指稱：「（你是於何時地被人槍傷？）是
    於78年5 月31日下午5 時許，在我所服務義興診所走廊，被
    人槍傷……（槍傷你的是那些人？）槍傷我的兇嫌，是乙○○及其長子甲○○，夥同閔兆元等人。……（你被槍擊成傷
    經過情形為何？）於上揭時、地，我正蹲著觀看當時在場吳
    論、吳長達二人下棋之際，由閔兆元從我背後右腹部近距離
    不分皂白的開了6 槍」等語（相驗卷第5 頁反面）。又被害
    人之胸、腹部及腰背部等處共遭槍擊6 發子彈，致傷並射破
    肺、胃、脾、胰臟及大小腸等多處，經送嘉義林綜合醫院轉
    馬偕醫院後，因傷重併發敗血症，延至78年7 月24日上午6
    時50分許，不治死亡，亦經檢察官督同法醫師相驗屍體，製
    有相驗屍體證明書、驗斷書及勘驗筆錄在卷可證（相驗卷第
    7~14頁）。顯然閔兆元持槍對被害人身體之胸腔、腹腔等致
    命部位，近身射擊多達6 發子彈後，即行逃逸之行為，應係
    基於欲使被害人於死之殺人犯意為之，要屬無疑。
四、閔兆元持以槍殺被害人吳國志之槍彈係由被告提供或同意使
    用，並為共同持有：
  (一)、被害人遭槍擊而經扣案之彈頭3 顆及彈殼6 顆，經送鑑定
      後，彈頭3 顆均係7.62ｍｍ鉛心銅包衣彈頭，認係同枝槍
      所擊發，而彈殼6 顆均為7.62ｍｍ制式彈殼，彈底標記均
      為88311 ，係同枝槍所擊發，有刑事警察局78年6 月16日
      刑鑑字第22006 號鑑驗通知書在卷可稽（警卷第9 頁）。
      又證人丙○○於79年7 月18日，在臺南市○○路與忠義路
      口，為臺南市警察局查扣之槍彈，經送請刑事警察局鑑定
      結果為：送鑑手槍1 枝，認係中共製7.62ｍｍ半自動手槍
      （握柄有紅星標記），槍身號碼為0000000 號，認具殺傷
      力，其試射彈頭殼經與檔存彈殼比對，發現與本局檔存78
      48號雲林縣警察局台西分局送鑑陳慶勳、吳國志被槍殺案
      之彈頭殼，紋線相同，認均為同一槍枝擊發等語，有台西
      分局79年8 月10日台西警刑字第6234號函及刑事警察局79
      年7 月31日刑鑑字第28561 號鑑驗通知書在卷可佐（偵字
      第2192號卷第55、58頁），核與證人丙○○證述經查獲之
      情節相符。顯然證人丙○○經警查獲其所持有之槍枝係與
      槍殺被害人之兇槍為同一槍枝無誤。
  (二)、查證人丙○○曾多次持有該中共製紅星手槍，其緣由據證
      人丙○○於96年1 月15日警詢中證稱：「……（你於79年
      7 月18日因持有中共紅星手槍遭台南市刑警隊查獲，是否
      為你犯下上述3 案件【指槍擊柴正屏、王參財、吳貞章等
      3 案】所使用之兇槍？遭警方查獲之中共紅星手槍係何人
      所有？其來源為何？）對，沒錯。該中共紅星手槍是我向
      甲○○借的。其來源我不曉得。……約78年5 月20日我因
      要教訓柴正屏，用電話聯絡方式向甲○○借該把手槍，甲○○託閔兆元拿該把手槍至台南市○○路交給我的，同年
      5 月22日對柴正屏槍擊後，我隔天、大約同年5 月24日我
      以電話聯絡甲○○要還槍，甲○○叫閔兆元下來台南市取
      回該把手槍，約同年6 月25日或26日因要教訓王參財又向
      甲○○借得該同把手槍，槍擊王參財後我即逃亡，約同年
      7 月初我有聯絡到甲○○我就把該把手槍還給他，我逃亡
      之後我同甲○○、閔兆元一起逃亡，但我們住不同地點，
      我於79年新曆年後返回台南時又向甲○○借得該同一把中
      共紅星手槍（子彈正確數目不確定），直至我於79年7 月
      18日遭警方查獲時，我向甲○○借用該把中共紅星手槍不
      曾借給他人使用。……（我）曾看過甲○○持有中共黑星
      手槍2 把、中共紅星手槍1 把、90手槍1 把。閔兆元持1
      把45手槍。……（你遭查獲之中共紅星手槍涉及78年5 月
      30日陳慶勳及吳國志槍擊案，你有何要解釋？）約78年5
      月20日我因要教訓柴正屏，向甲○○借得該把中共紅星手
      槍，於同年5 月22日槍擊柴正屏後，於同年5 月24日即將
      該把中共紅星手槍還給甲○○，所以78年5 月30日陳慶勳
      及吳國志遭槍擊案我已將該把兇槍還給甲○○，且有目擊
      證人證明我未涉案。……」等語；又其於本院審判中復證
      稱：「……當時我跟柴正屏發生事情，我經過朋友介紹認
      識甲○○，那時候我跟他結怨後，要找他算帳時，我有打
      電話給甲○○，要跟他借槍，那時候甲○○跟我說，他要
      聯絡閔兆元，然後就由閔兆元跟我聯絡。……」等語，而
      被告則於本院審判中自承：「3 次借槍都有打給我」等情
      。顯然證人丙○○確曾於78年5 月20日至同年月24日、78
      年6 月25或26日至同年7 月初、79年初某日等3 度向被告
      借得該中共製紅星手槍及子彈使用，並2 度歸還，而借還
      方式係證人丙○○先行連絡被告後，再由被告「託」閔兆
      元或自行交取等情，應堪認定。
  (三)、至於證人丙○○於本院審判中改稱：「……我本來要向甲○○借槍，甲○○說他要幫我聯絡閔兆元，叫閔兆元跟我
      聯絡就可以了。……因槍的部分他沒有在管理，他那時候
      跟我說他沒有在理會那種槍，槍都是由閔兆元在接洽。…
      …當初我第一次要用槍時，我是有打電話跟甲○○要借，
      但他說他要聯絡閔兆元跟我聯絡，他說他沒有在處理槍的
      事情，從那次開始，我後來有關用槍的事情，我都跟閔兆
      元聯絡。……我所說的那個借槍，是閔兆元槍借我，我第
      一次是聯絡甲○○的，第二次後，我本來要找閔兆元，但
      找不到人，這些筆錄沒有寫到。我本來是要聯絡閔兆元，
      但找不到，所以聯絡甲○○，甲○○再叫閔兆元跟我聯絡
      。……」云云，意指實際出借槍枝之人為閔兆元，被告不
      過係居中代為連絡之人，並非該中共製紅星手槍之支配管
      理人云云。但查，證人丙○○於本院審判中自承：「……
      我透過朋友介紹認識，那時我知道甲○○在跑路，我想說
      他是通緝犯，身邊應有槍枝，……我是跟甲○○借的，沒
      錯，但是他聯絡閔兆元借我的。……（所以你的意思是說
      ，第一次要還槍，你也是經過甲○○，找閔兆元的？）對
      ，因那時候閔兆元跟我還不是很熟。……（借了那麼多次
      的那支中共紅星手槍，要不要拿錢或什麼東西，就是代價
      給甲○○或閔兆元？）沒有，完全沒有。（子彈如何來？
      ）在槍裡面，槍裡面就有子彈了。……」等語，顯見證人
      丙○○借槍之對象實係被告，而非閔兆元，否則，如被告
      僅係居中代為連絡之人，證人丙○○於警詢中何須指「該
      中共紅星手槍是我向甲○○借的」、「向甲○○借該把手
      槍」等語！又何須稱「甲○○託閔兆元拿該把手槍」一語
      ！其既與閔兆元直接交談接洽借還槍，則出借槍枝之人即
      為閔兆元，證人丙○○直言向閔兆元借槍即可，何須提及
      被告之名或稱向被告「借」或由被告「託拿」之語！其縱
      然略去不提亦無大礙，其逕行否認被告為出借槍枝之人亦
      或可行。再者，證人丙○○於警詢中已證述：「……（我
      ）曾看過甲○○持有中共黑星手槍2 把、中共紅星手槍1
      把、90手槍1 把。閔兆元持1 把45手槍。……」等語，已
      詳為描述其所見被告及閔兆元各持有之槍枝型式及數量，
      而與被告於本院審判中自承：「（你有無45手槍？）是閔
      兆元的，我有看過他拿過。」等語相符，足見其前證述之
      可信性極高，證人丙○○於本院審判中改稱：「中共紅星
      手槍跟45手槍是閔兆元拿的」云云，顯然刻意單就中共製
      紅星手槍之持有部分翻異前詞，迴護之意至明，應不可採
      。故證人丙○○於警詢中既未受不正方法取證，又係閱覽
      筆錄後簽名，衡其於本院作證時面臨之壓力或緊張，及應
      答之閃避、修飾之情，其猶能證述係先經被告後，方由閔
      兆元交付槍彈一情，足見其於警詢中證述該中共製紅星手
      槍及子彈係向被告借用，再由被告「託」閔兆元或自行交
      取等情，始屬實情。
  (四)、證人丙○○於本院審判中證稱其借用該中共製紅星手槍之
      時，係稱：「我說我事情處理好了，我有跟閔兆元說，我
      有向對方開槍，我事情辦好了，現在不需要用槍了，要還
      他。……（對甲○○）我說要辦事情，我有發生事情，要
      找閔兆元，要借東西。（借東西，還是借槍？）我們那時
      候都是說借東西。（要借東西，甲○○，是否知道意思？
      ）應該是知道。……（所以你的意思是說，第一次要還槍
      ，你也是經過甲○○，找閔兆元的？）對，因那時候閔兆
      元跟我還不是很熟。……」等語，即其對於借用該中共製
      紅星手槍之用途及目的，均曾向被告說明，而未經許可持
      有槍枝本屬不法，證人丙○○借用非法槍枝及子彈，當然
      用於犯罪，被告應知之甚明，詎其仍可連絡閔兆元交付槍
      彈，顯然證人丙○○於借用槍彈之時，其主觀上係認為被
      告才有權出借槍彈，而證人與閔兆元既不熟識，又證稱均
      須透過被告方可找到閔兆元，則若非被告指示或授權，其
      豈有如此容易自非熟識且亦無法直接連絡之閔兆元處，3
      度取得查緝嚴厲之非法槍彈！況被告曾持有中共製紅星手
      槍一情，為證人丙○○所察見，已如上述，故客觀上顯示
      該中共製紅星手槍縱或由閔兆元持有，亦無礙認定被告應
      為該中共製紅星手槍之支配管理者，而閔兆元則應係受命
      被告指揮用槍之人，為共同持有該中共製紅星手槍甚明。
  (五)、證人乙○○於臺灣高等法院臺南分院89年3 月10日訊問筆
      錄中供稱：「手槍是閔兆元向我兒子借的，與我無關」一
      語（89年度上訴字第260 號卷第52頁反面），即已供稱閔
      兆元所使用之中共製紅星手槍係向被告借來。又被告自承
      其父即乙○○「右手殘廢了，帶槍也沒有用，所以他從來
      不帶槍。就他跟陳讚發買的槍，那時候他打電話給我，我
      跑去台北把槍拿回來，就那幾支黑星手槍我保管。」，被
      告復就證人丙○○借槍之事連絡閔兆元等情，而證人乙○○於本院審判中則證稱：「（閔兆元）是我兒子的同學。
      （閔兆元之前有無跟在你身邊做事情？）不曾，我一清回
      去沒有多久，也沒有跟他聯絡。……他跟我沒有什麼聯絡
      ，也沒有跟我說什麼（與吳國志之糾紛）。……（有無看
      過閔兆元有槍？）我不知道，我不曾看過。……」等語。
      顯見證人乙○○並非實際持有槍枝之人，而閔兆元既非跟
      隨乙○○身旁之小弟，參以上述，自係與被告之關係密切
      ，是以證人乙○○所稱該中共製紅星手槍係由保管槍枝之
      被告借給閔兆元等語，並實由被告與閔兆元共同持有一情
      ，應可認定。
  (六)、綜上所述，閔兆元持以槍殺被害人所使用之中共製紅星手
      槍及子彈，堪認係由實際支配管理該槍彈之被告提供或同
      意閔兆元使用，而其2 人就槍彈分工保管，互為使用，應
      屬共同持有上揭槍彈至明。
五、被告與閔兆元係受乙○○之教唆，而有殺人之犯意聯絡及分
    工行為：
  (一)、被告與乙○○、閔兆元等3 人與被害人吳國志間曾有糾紛
      ，乙○○並出言恐嚇被害人，其有教唆殺人之動機及表意
      存在：
    1.、被害人於生前警詢中指稱其遭槍擊之緣由為：「（你如
        何確定槍殺你的兇嫌是乙○○等人？）因於本年5 月22
        日下午5 時許，乙○○由其長子甲○○駕車，夥同閔兆
        元及2 位不詳姓名之少年（稱乙○○為老大）等人，將
        一位約40歲的不知姓名傷患，送到我服務診所，該傷患
        係由乙○○等人所打傷，並叫醫務人員救治後，乙○○
        等人則強行拉我，要挾持到車上，我極力反抗而未得逞
        ，乙○○要離開時，向我威脅於近日內要把我殺掉後離
        去」、「（對方為何要挾持槍殺你？）真正原因我是不
        清楚，但他們於5 月22日，挾持我要到車上原因，是對
        方（指乙○○）向診所恐嚇錢財未得逞，懷疑是我從中
        作祟阻礙，並懷疑我向警報案，這亦是槍殺我原因之一
        等語」（相驗卷第409 號第5 頁背面）。又證人即被害
        人吳國志之妻丁○○於臺灣高等法院臺南分院89年7 月
        13日審判中指稱：「（你先生吳國志生前有無提起乙○○的事情？）他有說前幾天，有個叫猴子的到醫院要挾
        持他，並說叫他要準備兩付棺材，後來才知道猴子就是
        乙○○」等語（89年度上訴字第260 號卷第201 頁）；
        復於同院91年7 月18日訊問中指稱：「我先生說猴山仔
        要勒索我先生的大哥新台幣（下同）5 百萬元，他們懷
        疑是我先生阻擋的……（你先生有告訴你他與何人有恩
        怨？）他說猴山仔要勒索5 百萬元……（他們認為你先
        生阻礙勒索的事情？）是的……（5 月22日你先生說被
        告要強押他？）是，為要勒索5 百萬元。（勒索5 百萬
        元為何要押你先生？）我不知道，只知道要勒索5 百萬
        元。……」等語（91年度重上更三字第27 1號卷第
        173~174 頁）。另證人吳國興於臺灣高等法院臺南分院
        90年4 月24日訊問中證稱：「……陳清標是被4 、5 人
        押進來，……當時是他們要向我要錢，我當時沒有錢，
        他們以為是我弟弟在刁難他們的，……」等語（90年度
        上更一字第131 號卷第104 頁）。均已指明乙○○係因
        認為被害人妨害敲詐財物、向警報案等事，而對被害人
        心存不滿，並對被害人出言恐嚇之情。
    2.、證人吳國興於臺灣高等法院臺南分院91年6 月13日訊問
        中證稱：「（78年5 月間，被告向你勒索5 百萬元？）
        是的。他到我家又打電話來勒索。……（他如何表達的
        ？）他是角頭兄弟，說我們生意不錯，要給他錢用，他
        說他剛執行完畢後，沒錢用，要我給他5 百萬元，而且
        說如我們不給錢，就要我們的生命。（吳國志與被告有
        何關係？）沒有，吳國志是我弟弟，被告說我弟弟阻止
        我付錢，所以先開槍打我弟弟。」等語（91年度重上更
        三字第272 號卷第105 頁）；又其於臺灣臺南地方法院
        86年6 月25日審判中證稱：「（乙○○向你借錢，吳國
        志是否知道？）知道，他說你有錢就借他，沒有錢怎麼
        借給他。……（那次帶陳清標去你診所治療，乙○○有
        否與你和吳國志說話？）和吳國志說話，內容是不高興
        的話，對我們說不高興的話。……」等語（86年度重訴
        字第7 號卷1 第56頁正、反面）。而證人乙○○於臺灣
        臺南地方法院86年3 月7 日訊問中供稱：「……（與吳
        國興、吳國志兄弟）沒有瓜葛，缺錢有向吳國興借500
        萬，用土地抵押借，他說沒有那麼多錢，……」；復於
        同院86年4 月9 日訊問中供稱：「我向他大哥借錢，…
        …我有打電話給他大哥要借錢，我去他大哥診所借錢，
        他說沒有那麼多錢，我那時要向他借500 萬，我要用土
        地給他抵押。……」（86年度重訴字第7 號卷1 第15頁
        反面、第20頁反面）；嗣於本院審判中亦坦承曾至義興
        診所向吳國興借錢未成等語，均合於證人吳國興所指之
        索款或借款情事。足見被害人就乙○○向吳國興「借錢
        」一事，曾表勸阻，嗣為乙○○知悉後，乙○○即出言
        恐嚇欲槍殺被害人。
    3.、復查陳清標於78年5 月22日因遭被告、甲○○及閔兆元
        挾持至公墓拷打擊傷雙手後，由其等3 人送至吳國興診
        所救治等情，業經證人陳清標於83年5 月27日警詢中供
        稱：「乙○○、甲○○父子、閔兆元等3 人駕車號不詳
        深綠色BMW 自小客車要我上車，就將我帶到四湖鄉○○
        村○○○○○路，因雙方誤會，乙○○即叫甲○○、閔
        兆元把我雙手打傷後再送我到四湖鄉義興診所醫治。…
        …是乙○○、甲○○、閔兆元之原班人（送我到義興診
        所）。……（我）沒有報案。」等語（偵字第4465號卷
        第88~89 頁）；又證人吳國興於臺灣高等法院臺南分院
        90年4 月24日訊問中證稱：「……陳清標是被4 、5 人
        押進來，我是在治療中，當時我弟弟有在擦藥，……」
        等語（90年度上更一字第131 號卷第104 頁），核與證
        人乙○○於本院審判中證稱：「……是否記得78年5 月
        的時候，有無跟甲○○、閔兆元同時將陳清標帶到墳墓
        那邊打的事情？）有。……（當天在墳墓那邊，陳清標
        有無受傷？）被我用石頭打他的手背。……（手背受傷
        後，有無帶他去看醫生？）有，帶到義興診所。（何人
        帶去？）我、閔兆元，還有我兒子。……（去義興診所
        時，當時診所有何人？）吳國志、吳國興。……」等語
        大致相合。惟陳清標遭挾持毆打成傷一案，經人報警後
        ，四湖派出所所長率警前來緝兇，而乙○○等人逃逸後
        ，即託人傳話並以電話怪罪吳國興報案等情，業據證人
        吳國興於臺灣臺南地方法院86年6 月25日訊問中證稱：
        「他（指乙○○）打完陳清標後，說我去報案，他不放
        過我，這話他有叫人跟我說，他自己也有打電話來」（
        86年度重訴字第7 號卷1 第56頁反面）；於臺灣高等法
        院臺南分院89年4 月21日訊問中證稱：「本件發生一個
        星期前，乙○○帶陳清標來我診所醫治，……後來警察
        來了，乙○○以為是我報案，打電話進來怪我，……」
        等語（89年度上訴字第260 號卷第114 頁）。另證人即
        警員林水木於臺灣臺南地方法院89年4 月21日訊問中亦
        證稱：「（報案的內容如何？）說有人打殺陳清標，又
        要押診所老闆的弟弟（指吳國志）出去，後來我們有問
        陳清標，他說是被乙○○打傷的。……乙○○向吳國興
        勒索5 百萬元，說是吳國志從中作梗，因此說這幾天，
        要給他們死的很難看，所以我就編勤務保護他們。……
        」；於臺灣高等法院臺南分院91年7 月11日訊問中證稱
        ：「事發前吳國志曾向我們報案稱被告（指乙○○）等
        人要恐嚇他們，……」等語（89年度上訴字第260 號卷
        第115 頁、91年度重上更三卷1 第156 頁）。顯見乙○○因挾持毆傷陳清標一案為警追查，而認吳國興、吳國
        志兄弟報警，乃心生怨恨，並有對被害人為恐嚇危害安
        全之行為。
  (二)、故被害人與其兄吳國興於義興診所共事，經乙○○向吳國
      興借錢未果，又因陳清標一案為警追查，遂認被害人妨害
      敲詐財物、向警報案等事，而對吳國興及被害人兄弟不滿
      ，並進而對被害人出言恐嚇等情，應係屬實。足認被害人
      於警訊指訴乙○○懷恨而生殺機，並非子虛，可以採信。
      又被告為該中共製紅星手槍之實際支配管理人，而證人丙○○借用槍彈必向被告表明用途，均如前述，故閔兆元持
      該中共製紅星手槍用於槍殺被害人，當必先向被告報明或
      由被告指示行之。是以乙○○起意殺人後，當即教唆亦曾
      參與挾持毆打陳清標一案且實際擁有槍彈之被告、閔兆元
      2 人，由支配管理槍彈之被告交付或同意使用槍彈，責由
      閔兆元為槍殺被害人之分工犯行，亦屬甚明。
六、綜上而論，被告所辯無非畏罪卸責之詞，不可採信。其雖未
    於閔兆元槍殺被害人時在場，但其受乙○○之教唆而提供或
    同意閔兆元使用槍彈，對被害人近身致命部位射擊6 槍，其
    與閔兆元謀議殺人甚明。故本件事證明確，被告犯行足堪認
    定。
七、按行為後法律有變更者，適用行為時之法律。但行為後之法
    律有利於行為人者，適用最有利於行為人之法律，刑法第2
    條第1 項定有明文。次按被告行為後之刑法部分條文業於94
    年2 月2 日，經總統以華總一義字第09400014901 號令修正
    公布，並自95年7 月1 日施行。惟「行為後刑法條文經修正
    ，惟無有利、不利情形（如刑法第15條、第30條之文字修正
    ，第55條但書、第59條實務見解之明文化、第26條未遂犯減
    輕其刑之規定移列為第25條等），應適用裁判時法」，最高
    法院95年11月7 日第21次刑事庭會議決議在案。又現行刑法
    第2 條第1 項規定之「法律變更」與法律修正之概念有別；
    所謂法律變更應係指因法律修正而「刑罰」有實質之更異而
    言，例如修正後新舊法法定本刑輕重變更或犯罪構成要件寬
    嚴不同等情形，始有依上開規定為準據法而比較適用新法或
    舊法之問題。如新舊法處罰之輕重仍然相同，例如僅形式上
    修正法律用語或條次移列等情形，並無有利或不利之情形，
    即無適用上開規定為比較之餘地，自應依一般法律適用之原
    則，適用現行、有效之裁判時法論處（參見最高法院95年度
    台上字第6159號判決意旨）。而按刑法第28條之修正理由係
    以：「修正共同正犯之參與類型，確定在『實行』概念下之
    共同參與行為，始成立共同正犯，為杜爭議，爰將『實施』
    一語，修正為『實行』」，即修法乃在確定正犯概念，杜絕
    爭議。本件被告係分工共同實行犯罪，依修正前後之規定，
    均屬正犯，對被告而言並無有利或不利之情形，非屬法律之
    變更，自不生依刑法第2 條第1 項為新舊法比較之問題，自
    應依一般法律適用原則，逕適用裁判時即修正後之刑法第28
    條之規定。另刑法第37條第2 項有關褫奪公權之規定，於被
    告行為時原規定：「宣告6 月以上有期徒刑，依犯罪之性質
    認為有褫奪公權之必要者，宣告褫奪公權1 年以上10年以下
    」，經修正為「宣告1 年以上有期徒刑，依犯罪之性質認為
    有褫奪公權之必要者，宣告1 年以上10年以下褫奪公權」，
    而提高宣告褫奪公權之有期徒刑下限，故核修正後之規定，
    並未有利於被告，自應適用修正前之規定。
八、核被告甲○○所為，係犯刑法第271 條第1 項之殺人罪。被
    告犯罪時間雖在中華民國80年罪犯減刑條例第2 條第1 項所
    定應予減刑時點即79年10月31日之前，惟按該條例第6 條規
    定，「本條例施行前，經通緝而未於本條例施行之日起10個
    月內自動歸案接受偵查、審判或執行者，不得依本條例減刑
    」。查被告於犯後即行逃亡至大陸地區，經臺灣雲林地方法
    院檢察署於80年5 月27日，以80年度雲檢勇廉緝字第14號通
    緝後，迄於95年10月23日，方由大陸地區解還緝獲，有雲林
    縣警察局通緝案件移送書在卷可參，而未於該條例施行之日
    起10個月內，自動歸案接受偵查審判，尚不得依該條例之規
    定予以減刑。另被告違反槍砲彈藥刀械管制條例之持有槍彈
    部分，因追訴權時效完成，業經臺灣臺南地方法院以92年度
    重訴緝字第2 號判決免訴確定，公訴人亦未起訴，本院自毋
    庸審判，均併敘明。爰審酌被告素行不良，擁槍自重，其受
    乙○○之教唆犯案，暴戾之氣高張，對社會治安所生危害嚴
    重，犯後復否認犯行，並無悔意；惟其成長環境複雜，缺乏
    正面教育，自幼即涉足槍、賭，深受其父影響等一切情狀，
    量處如主文所示之刑，以資懲儆，並依修正前刑法第37條第
    2 項規定，認依其犯罪之性質及必要，宣告褫奪公權8 年。
    公訴意旨求處被告無期徙刑，衡於被告於本案中之分工角色
    情節，略嫌過重，應以處如主文所示之刑為適當。至於該中
    共製紅星手槍1 支業已另案於丙○○殺人案沒收銷毀，有臺
    灣臺南地方法院檢察署80年度執字第1888號卷內之檢察官扣
    押物品處分命令附卷可參；另閔兆元行兇後之擊發子彈6 發
    ，僅餘無殺傷力之彈頭、彈殼，且已留存刑事警察局建檔，
    有該鑑驗通知書可參，均不再宣告沒收。
九、依刑事訴訟法第299 條第1 項前段，刑法第271 條第1 項，
    95年7 月1 日修正施行後之刑法第2 條第1 項前段、第28條
    ；修正施行前之刑法第37條第2 項。
本案經檢察官朱健福到庭執行職務
中　　華　　民　　國　　96　　年　　6 　　月　　15　　日
            刑事第六庭  審判長  法  官  吳基華
                                法  官  林俊良
                                法  官  藍家偉
以上正本證明與原本無異。
如不服本判決，應於判決送達後10日內，向本院提出上訴狀。（
須附繕本）
                                書記官  李松坤
中　　華　　民　　國　　96　　年　　6 　　月　　15　　日
附記論罪法條全文：
刑法第271 條第1 項
殺人者，處死刑、無期徒刑或 10 年以上有期徒刑。
